臺灣高等法院民事判決
109年度上更一字第230號
上  訴  人  
即被上訴人  Ａ０１  
            Ａ０２  
            Ａ０３  
            Ａ０４  
兼  共  同
法定代理人  Ａ０５  
被上訴人即  
上  訴  人  台灣電力股份有限公司

法定代理人  楊偉甫  
訴訟代理人  章修璇律師
上列當事人間請求損害賠償事件，兩造對於中華民國107年4月30
日臺灣臺北地方法院106年度重訴字第118號第一審判決各自提起
上訴，經最高法院第1次發回更審，本院於110年8月24日言詞辯
論終結，判決如下：
    主      文
原判決除確定部分外，關於㈠駁回Ａ０１、Ａ０２、Ａ０３、Ａ０４後開第二
項請求部分，㈡命台灣電力股份有限公司給付Ａ０５新臺幣壹佰柒拾
肆萬壹仟捌佰貳拾玖元本息部分，及該部分假執行之宣告暨訴訟
費用之裁判均廢棄。
上開廢棄㈠部分，台灣電力股份有限公司應再給付Ａ０１、Ａ０２各新
臺幣捌萬參仟柒佰陸拾伍元、Ａ０３新臺幣玖萬柒仟壹佰柒拾玖元
、Ａ０４新臺幣捌萬玖仟柒佰伍拾玖元，及均自民國一百零六年一
月二十六日起至清償日止，按週年利率百分之五計算之利息。
上開廢棄㈡部分，Ａ０５於第一審之訴及假執行之聲請均駁回。
Ａ０１、Ａ０２、Ａ０３、Ａ０４其餘上訴駁回。
台灣電力股份有限公司其餘上訴駁回。
Ａ０５上訴駁回。
第一審、第二審及發回前第三審訴訟費用（除確定部分外），關
於Ａ０１、Ａ０２、Ａ０３、Ａ０４上訴部分，由台灣電力股份有限公司負擔
百分之二十，餘由Ａ０１、Ａ０２、Ａ０３、Ａ０４負擔；關於台灣電力股份
有限公司上訴部分，由Ａ０５負擔百分之三十七，餘由台灣電力股
份有限公司負擔；關於Ａ０５上訴部分，由Ａ０５負擔。
    事實及理由
壹、程序部分：
    按臺灣地區人民與大陸地區人民間之民事事件，除本條例另
    有規定外，適用臺灣地區之法律；侵權行為依損害發生地之
    規定，臺灣地區與大陸地區人民關係條例第41條第1項、第 
    50條前段分別定有明文。查上訴人即被上訴人Ａ０３、Ａ０４為大
    陸地區人民，有大陸地區衛生部出生醫學證明及財團法人海
    峽交流基金會證明書可稽（見原審卷第11頁、第199-206頁
    ），其等主張被上訴人即上訴人台灣電力股份有限公司（下
    稱台電公司）於臺灣地區對其為侵權行為，請求賠償損害，
    揆諸上開規定，自應以中華民國法律為準據法。
貳、實體部分：
一、上訴人即被上訴人Ａ０５、Ａ０１、Ａ０２、Ａ０３、Ａ０４（下合稱Ａ０５等
    5人，單指一人則逕稱其名）主張：伊等分別為甲○○之配偶
    、子女，有受甲○○扶養之權利。甲○○於民國104年1月22日12
    時16分許，行經新北市○○區○○路0巷00號附近樹林空地，因
    台電公司疏於維護其設置於該處編號B6801HA89號電桿及架
    連之烏來WK23饋線等電力設備，任令電纜線斷裂懸落，致甲
    ○○遭電纜線電擊昏厥，經送醫急救仍於當日13時16分死亡，
    台電公司應就其侵權行為，按行政院內政部公告之104年度
    新北市平均每人每月消費支出額（下稱系爭消費支出額）新
    臺幣（下未載幣別者，均同）20,315元計算，一次賠償伊等
    所受之扶養費損害。爰依民法第184條第1項前段、第191條
    、第192條第2項規定，求為命台電公司給付Ａ０５2,755,794元
    、Ａ０１、Ａ０２各1,062,932元、Ａ０３1,139,113元、Ａ０４1,461,64
    3元，及均自起訴狀繕本送達翌日起加計法定遲延利息之判
    決（已確定部分，不另贅述）。
二、台電公司則以：Ａ０５104年薪資所得395,097元，名下有股票
    （價值78,329元），永豐商業銀行、台北富邦商業銀行、郵
    局之存款計2,465,758元，於甲○○亡故後按月受領勞保遺屬
    年金18,339元，擁有烏來山區土地1,000坪，105年起逐年亦
    均有薪資所得，更買入新北市○○區○○○路00號17樓建物及其
    坐落之土地，其應無不能維持生活之情事，不得請求扶養費
    用。Ａ０３、Ａ０４為大陸地區人民，其扶養費計算，應以大陸地
    區生活水平為判斷基準。Ａ０１、Ａ０２之扶養費，應以內政部公
    告之104年度新北市每月最低生活費（下稱系爭最低生活費
    ）12,840元為計算基準等語，資為抗辯。
三、原審關於扶養費部分，判決：台電公司應給付Ａ０５1,741,829
    元、Ａ０１、Ａ０２各671,821元、Ａ０３719,971元、Ａ０４898,803元
    ，及均自106年1月26日至清償日止，週年利率5％計算之利息
    ，駁回Ａ０５等5人其餘之訴。兩造就其敗訴部分各自提起上訴
    。Ａ０５等5人上訴聲明：㈠原判決除確定部分外，關於駁回Ａ０５
    等5人後開第二項之訴部分廢棄。㈡台電公司應再給付Ａ０５1,0
    13,965元，Ａ０１、Ａ０２各391,111元，Ａ０３419,142元，Ａ０４562,
    840元，及均自起訴狀繕本送達之翌日起至清償日止，按週
    年利率5％計算之利息。台電公司則答辯聲明：上訴駁回。台
    電公司上訴聲明：㈠原判決除確定部分外，關於命台電公司
    給付部分均廢棄。㈡上開廢棄部分，Ａ０５等5人在第一審之訴
    及假執行之聲請均駁回。Ａ０５等5人則答辯聲明：上訴駁回。
四、Ａ０５等5人主張台電公司應按系爭消費支出額賠償扶養費，台
    電公司則否認Ａ０５得請求扶養費，並抗辯應按系爭最低生活
    費用計算扶養費損害等語。兩造爭點為：㈠Ａ０１、Ａ０２、Ａ０３、
    Ａ０４（下稱Ａ０１等4人）依民法第184條第1項前段、第191條、
    第192條規定，主張台電公司應給付Ａ０１1,062,932元、Ａ０２1,
    062,932元、Ａ０３1,139,113元、Ａ０４1,461,643元，有無理由
    ？㈡Ａ０５是否不能維持生活？Ａ０５依民法第184條第1項前段、
    第191條、第192條規定，主張台電公司應給付Ａ０５2,755,794
    元，有無理由？茲審酌如下：
  ㈠Ａ０１等4人依民法第184條第1項前段、第191條、第192條規定
    ，主張台電公司應給付Ａ０１1,062,932元、Ａ０２1,062,932元、
    Ａ０３1,139,113元、Ａ０４1,461,643元，有無理由？
  ⒈按父母對於未成年子女負有扶養之義務，民法第1116條之2定
    有明文。被害人對於第三人負有法定扶養義務者，加害人對
    於該第三人亦應負損害賠償責任。民法第192條第1項並有明
    文。扶養之程度，應按受扶養權利者之需要，與負扶養義務
    者之經濟能力及身分定之。民法第1119條並有明文。
  ⒉Ａ０１等4人主張甲○○於101年5月23日出賣房地得款8,600,000元
    ，且死亡時年約41歲，擔任名峰公司模具高級技師，103年
    度年薪雖為670,376元，但另有擔任顧問取得其他薪資，且
    其如仍生存，薪資所得會隨年紀逐步上升，依其經濟能力與
    社會地位，應有能力負擔Ａ０１等4人每人每月如系爭消費支出
    額20,315元之扶養費，故關於扶養費之計算，應以每人每月
    20,315元計算。台電公司則抗辯甲○○之年薪不足以負擔一家
    6口以每人20,315元計算之生活費用，應以系爭最低生活費1
    2,840元之標準估算Ａ０１等4人得請求之扶養費等語。
  ⒊經查，甲○○103年年薪為670,376元一節，有甲○○103年度綜合
    所得稅各類所得資料清單、扣繳憑單可證（見原審卷第100
    頁），而Ａ０１等4人雖主張甲○○生前尚有兼職顧問，但另陳述
    ：不知道甲○○擔任哪些公司顧問等語（見本院卷第58頁），
    亦未提出甲○○擔任他公司顧問而有薪資所得之證據，此一主
    張，不足為採。則以經證明之甲○○103年薪資所得670,376元
    ，與系爭最低生活費、系爭消費支出額計算之一家6口年度
    總額各924,480元（計算式：12,840×6×12＝924,480）、1,46
    2,680元（計算式：20,315×6×12＝1,462,680），兩相比較，
    可見甲○○生前收入用以負擔依系爭最低生活費、系爭消費支
    出額計算之費用，均有不足。是以台電公司抗辯應以系爭最
    低生活費即依12,840元之標準估算Ａ０１等4人所必要之扶養費
    等語，應較符合Ａ０１等4位未成年受扶養權利者之需要，與負
    扶養義務者之經濟能力及身分。
  ⒋Ａ０１等4人雖主張甲○○如尚生存，收入將逐年增加，而得負擔
    一家6口按系爭消費支出額計算之生活費，但Ａ０１等4人就甲○
    ○於名峰公司任職狀況是否可能逐年調升薪資至可負擔以系
    爭消費支出額計算之生活費一事，並未舉證證明，此一主張
    ，自無可採。Ａ０１等4人另主張甲○○於101年間賣房地得款8,6
    00,000元，並提出土地房屋買賣契約書為證（見本院重上字
    第57-63頁），其應有能力負擔一家6口1,462,680元之消費
    支出云云。但甲○○之遺產總額為254,422元，有遺產稅免稅
    證明書可稽（見本院卷第49頁），是雖甲○○曾於101年間賣
    房地得款8,600,000元，此應無從用以證明甲○○如尚生存，
    仍得於104年以後負擔其及家人以每人每月20,315元計算之
    生活費。從而，Ａ０１等4人主張以系爭消費支出額即每人每月
    20,315元計算台電公司應賠償之扶養費，並非合理。
  ⒌台電公司雖另抗辯：Ａ０３、Ａ０４居住於大陸地區，應依大陸地
    區之相關規定及其生活水平計算其扶養費等語。然按關於扶
    養義務，應依扶養義務人設籍地區之法律，兩岸關係條例第
    59條定有明文。Ａ０３、Ａ０４雖為大陸地區人民，並未在臺灣地
    區設籍，但該兩人之扶養義務人均為甲○○與Ａ０５，關於扶養
    費之計算，自應適用中華民國法律。且Ａ０５於原審陳稱：小
    孩是暫時放在大陸，之後還會回台灣等語（見原審卷第79頁
    ），可知Ａ０３、Ａ０４有回台居住之可能，故認Ａ０３、Ａ０４仍應以
    系爭最低生活費計算其受甲○○扶養之扶養費。
  ⒍從而，Ａ０１等4人請求之扶養費應以系爭最低生活費即每人每
    月12,840元計算，每年為154,080元。又Ａ０１、Ａ０２均為00年0
    月00日生，Ａ０３為00年0月00日生、Ａ０４為000年0月00日生（
    見原審卷第10頁反面-11頁），其等於甲○○104年1月22日死
    亡時，均未成年，有受甲○○扶養至成年之必要，惟其等成年
    前之扶養義務人除甲○○外，尚有Ａ０５，甲○○所負扶養義務為1
    /2。又Ａ０１等4人係於106年1月19日起訴請求台電公司賠償10
    4年1月22日起扶養費，有民事起訴狀上原法院收狀章戳可證
    （見原審卷第3頁），是104年1月22日至106年1月19日間計1
    年11月29日之扶養費已到期，106年1月20日至Ａ０１等4人成年
    之日止之扶養費未到期，茲分別計算Ａ０１等4人得請求之扶養
    費如下：
  ⑴Ａ０１、Ａ０２已到期之扶養費均為307,562元【計算式：154,080×
    （1＋11/12＋29/365）＝307,562】、未到期之扶養費依霍夫曼
    式計算法扣除中間利息（首期給付不扣除中間利息）核計其
    金額為1,203,609元【計算方式為：154,080×7.00000000＋（
    154,080×0.00000000）×（8.00000000-0.00000000）=1,203
    ,608.000000000。其中7.00000000為年別單利5％第9年霍夫
    曼累計係數，8.00000000為年別單利5％第10年霍夫曼累計係
    數，0.00000000為未滿一年部分折算年數之比例（118/365=
    0.00000000）】，共計1,511,171元，甲○○應負擔之金額均
    為755,586元。
  ⑵Ａ０３已到期之扶養費為307,562元、未到期扶養費依霍夫曼式
    計算法扣除中間利息（首期給付不扣除中間利息）核計其金
    額為1,326,737元【計算方式為：154,080×8.00000000＋（15
    4,080×0.00000000）×（8.00000000-0.00000000）=1,326,7
    37.0000000000。其中8.00000000為年別單利5％第10年霍夫
    曼累計係數，8.00000000為年別單利5％第11年霍夫曼累計係
    數，0.00000000為未滿一年部分折算年數之比例（182/365=
    0.00000000）】，計1,634,299元，甲○○應負擔之金額為817
    ,150元。
  ⑶Ａ０４已到期之扶養費為307,562元、未到期扶養費依霍夫曼式
    計算法扣除中間利息（首期給付不扣除中間利息）核計其金
    額為1,669,561元【計算方式為：154,080×10.00000000＋（1
    54,080×0.00000000）×（11.00000000-00.00000000）＝1,66
    9,560.0000000000。其中10.00000000為年別單利5％第14年
    霍夫曼累計係數，11.00000000為年別單利5％第15年霍夫曼
    累計係數，0.00000000為未滿一年部分折算年數之比例（9/
    365=0.00000000）】，計1,977,123元，甲○○應負擔之金額
    為988,562元。
  ⒎從而，Ａ０１等4人依民法第184條第1項前段、第191條、第192
    條規定，主張台電公司應給付Ａ０１、Ａ０２各755,586元、Ａ０３81
    7,150元、Ａ０４988,562元，為有理由。
  ㈡Ａ０５是否不能維持生活？Ａ０５依民法第184條第1項前段、第191
    條、第192條規定，主張台電公司應給付Ａ０５2,755,794元，
    有無理由？
  ⒈按民法第1116條之1、第1117條規定，配偶受他方扶養之權利
    ，僅以不能以自己財產維持生活者為要件，不以無謀生能力
    為限。所謂不能維持生活，係指不能以自己之財產維持生活
    而言。又受扶養權利人請求將來受扶養者，應以事實審言詞
    辯論終結時之財產狀況及財產日後可能消滅之情事，推認其
    得請求受扶養時之財力能否維持生活（發回意旨參照）。
  ⒉經查，永豐商業銀行作業處110年6月9日、110年7月21日作心
    詢字第1100603133號函暨附件記載（見本院卷第161、193-2
    01頁）：
  ⑴Ａ０５於104年3月2日、3月12日、7月15日依序存入定期存款220
    ,000元、127,000元、3,000,000元，計3,347,000元。
  ⑵Ａ０５之人民幣帳戶存款情形如下：
    ①104年2月26日間活期存款計人民幣1,848.14元，全數轉為
      定期存款（下稱定存）。
    ②104年3月2日間人民幣定存144,831.01元到期（定存日為10
      3年8月27日）後，連同利息人民幣410.35元，共計人民幣
      145,241.36元續做定存，並於104年3月12日解約，匯出人
      民幣80,000元【按：匯至Ａ０５所有之台北富邦商業銀行新
      莊分行（見本院卷第195頁、救字卷第60頁）】，其餘人
      民幣65,241.36元於同日轉做定存。
    ③104年3月18日存入人民幣現鈔14,100元，匯入人民幣246,2
      96.39元【按：Ａ０５於103年9月12日在台北富邦商業銀行新
      莊分行存入定存人民幣164,000元，此定存於104年3月12
      日到期，加計②所示Ａ０５於同日自永豐商業銀行匯入之人民
      幣80,000元，共計246,296.39元乙節，有台北富邦商業銀
      行新莊分行110年7月23日北富銀新莊字第1101000059號函
      、存摺封面及內頁明細、本院110年8月2日準備程序筆錄
      可稽（見本院卷第203頁、救字卷第60-61頁、本院卷第20
      9頁）】，共計260,396.39元轉做定存。
    ④104年7月15日將前述①所示定存解約，連同104年3月20日至
      該日之人民幣利息共計5,304.77元轉做定存。
    ⑤104年9月30日將前述②至④所示之人民幣定存解約，共計存
      入人民幣活期存款330,225.73元，104年9月30日至104年1
      1月12日間陸續換匯轉出至零元。
    ⑥依上，Ａ０５於104年間所有之人民幣應以⑤所示活期存款人民
      幣330,225.73元計算，又Ａ０５轉做活期存款時，最後一筆
      之人民幣兌換新臺幣之匯率為5.18175，觀諸永豐商業銀
      行函覆附件即明（見本院卷第197頁），是Ａ０５104年所有
      之人民幣經換算應為新臺幣1,711,147元（計算式：330,2
      25.73×5.18175＝1,711,147，元以下四捨五入，下同）。
    ⑦Ａ０５雖主張永豐商業銀行帳戶之人民幣存款俱係其父母因見
      甲○○於104年1月意外亡故，為幫忙其而於自大陸地區來台
      時交付，因其未使用而又取走者，非其所有之財產云云。
      但Ａ０５就此一主張並未提出任何證據以為證明，且前述①所
      示部分存款、②所示原屬103年間之定存均係甲○○生前即已
      存在永豐商業銀行帳戶者，觀諸前述永豐商業銀行函即明
      。可見Ａ０５主張其名下之人民幣存款為其父母所有云云，
      不足採信。
    ⑧台電公司雖抗辯：Ａ０５所有之人民幣尚包括其於103年9月12
      日存入台北富邦商業銀行之人民幣164,000元，但此一人
      民幣已經Ａ０５轉入永豐商業銀行帳戶，其情形如③所示，此
      一抗辯，自難採信。
  ⒊Ａ０５於104年1月23日在郵局之存款為801,764元乙節，有中華
    郵政股份有限公司三重郵局110年6月21日重營字第11018002
    04號函、泰山同榮郵局110年6月8日泰山同榮字第1100001號
    函暨附件郵政儲金帳戶詳情表可證（見本院卷第165-171頁
    ）。又甲○○所遺財產總額為254,422元，有遺產稅免稅證明
    書可稽（見本院卷第49頁），Ａ０５得繼承1/5即50,884元。再
    者，Ａ０５之104年度所得扣除利息所得部分為425,447元，有Ａ
    ０５之104年度綜合所得稅各類所得資料清單可證（見救字卷
    第54頁）；證人邱瑋婷則具結證述：其將104年間自大誠保
    險經紀人股份有限公司之所得不到10,000元部分掛在Ａ０５名
    下等語（見本院重上字卷第279頁）；則Ａ０５之104年所得扣
    除利息所得部分約莫415,447元。綜合⒉、⒊所述，Ａ０５於104
    年間之自有財產應約莫為6,326,242元（計算式：3,347,000
    ＋1,711,147＋801,764＋50,884＋415,447＝6,326,242），此一
    數額扣除其應負擔與甲○○同額之Ａ０１等4人扶養費3,316,884
    元（計算式：755,586＋755,586＋817,150＋988,562＝3,316,88
    4），尚餘3,009,358元，已高於Ａ０５請求按系爭消費支出額
    計算之扶養費數額即2,755,794元，何況是按系爭最低生活
    費數額計算之扶養費，故Ａ０５顯然得以自己之財產維持生活
    ，其主張其因甲○○死亡而不能以自己之財產維持生活云云，
    不足為採。Ａ０５既得以自己財產維持生活，其主張受有甲○○
    扶養之權利，台電公司應賠償扶養費損害，而依民法第184
    條第1項前段、第191條、第192條規定，請求台電公司應給
    付Ａ０５2,755,794元，即無理由。  
五、綜上所述，Ａ０１等4人依民法第184條第1項前段、第191條、
    第192條規定，請求台電公司給付Ａ０１、Ａ０２各755,586元、Ａ０
    ３817,150元、Ａ０４988,562元，及均自起訴狀繕本送達翌日即
    106年1月26日起（見原審卷第31頁）至清償日止，按週年利
    率5％計算之利息，為有理由，應予准許。逾此部分之請求，
    則無理由，其假執行之聲請，亦失所依附，均不應准許。Ａ０
    ５依民法第184條第1項前段、第191條、第192條規定，請求
    台電公司給付2,755,794元，及自起訴狀繕本送達翌日起至
    清償日止，按週年利率5％計算之利息，為無理由，不應准許
    。原審就上開應予准許部分，於台電公司應再給付Ａ０１、Ａ０２
    各83,765元（計算式：755,586－671,821＝83,765）本息，再
    給付Ａ０３97,179元（計算式：817,150－719,971＝97,179）本
    息，再給付Ａ０４89,759元（計算式：988,562－898,803元＝89,
    759）本息部分，及就Ａ０５請求不應准許部分判命台電公司給
    付1,741,829元本息，而依序為Ａ０３等4人、台電公司敗訴之
    判決，尚有未洽。Ａ０３等4人、台電公司就此部分上訴意旨指
    摘原判決不當，求予廢棄改判，為有理由，爰由本院予以廢
    棄改判如主文第2、3項所示。至於上開不應准許之其餘（即
    Ａ０５請求2,755,794元－原審判決台電公司應給付Ａ０５1,741,82
    9元、Ａ０１、Ａ０２各請求1,062,932元－755,586元、Ａ０３請求1,1
    39,113元－817,150元、Ａ０４請求1,461,643元－988,562元）、
    及上開應予准許之其餘（即原審判決台電公司應給付Ａ０１及Ａ
    ０２各671,821元、Ａ０３719,971元，及Ａ０４898,803元本息）部
    分，原審各為Ａ０５等5人、台電公司敗訴之判決，且駁回Ａ０５
    等人假執行之聲請，並無不合。Ａ０５等5人、台電公司上訴意
    旨分別指摘原判決不當，各求予廢棄改判，均無理由，應駁
    回其上訴。
六、本件事證已明，兩造其餘攻擊防禦方法與所舉證據，核與本
    件判決結果不生影響，爰不再逐一論駁，附此敘明。
七、據上論結，Ａ０１等4人之上訴一部有理由、一部無理由，台電
    公司之上訴，一部有理由，一部無理由，Ａ０５之上訴無理由
    ，依民事訴訟法第450條、第449條第1項、第79條、第78條
    、第85條第1項前段，判決如主文。
中　　華　　民　　國　　110 　年　　9 　　月　　7 　　日
                  民事第十一庭  
                        審判長法  官  李慈惠
                              法  官  謝永昌
                              法  官  趙雪瑛
正本係照原本作成。
如不服本判決（Ａ０１、Ａ０２、Ａ０３、Ａ０４、Ａ０５須合併上訴利益額逾
新臺幣150萬元），應於收受送達後20日內向本院提出上訴書狀
，其未表明上訴理由者，應於提出上訴後20日內向本院補提理由
書狀（均須按他造當事人之人數附繕本）上訴時應提出委任律師
或具有律師資格之人之委任狀；委任有律師資格者，另應附具律
師資格證書及釋明委任人與受任人有民事訴訟法第466條之1第1
項但書或第2項所定關係之釋明文書影本。
中　　華　　民　　國　　110 　年　　9 　　月　　7 　　日
　　　　　　　　　　　　　    書記官  郭晋良